臺灣臺北地方法院民事判決　　　　　　　　　　　　九十二年度家訴字第一四八號
　　原　　　告　丙○○
　　訴訟代理人　張玲綺律師
　　複　代理人　甲○○
　　原　　　告　丁○○
　　訴訟代理人　吳旭洲律師
　　複　代理人　江倍銓律師
　　　　　　　　戊○○律師
　　　　　　　　吳宗輝律師
　　被　　　告　乙○○
　　訴訟代理人　陳伯英律師
當事人間請求返還共同財產等事件，本院於民國九十三年十月五日言詞辯論終結，判
決如下：
    主      文
確認被告自兩造被繼承人許澄清在台灣中小企銀松南分行第00000000000
號帳戶所提領如附表編號至所示現金合計新台幣肆佰伍拾捌萬元為兩造公同共有
。
原告其餘之訴駁回。
訴訟費用由被告負擔百分之四，餘由原告負擔。
    事      實
甲、原告方面：
  一、聲明：
    (一)、確認兩造就被告自許澄清於台灣中小企銀松南分行第0000000000
        0號帳戶（下稱系爭帳戶）所提領如附表所示現金新台幣（下同）一億二千
        二百三十三萬元（原告誤植一億二千二百三十萬元，下稱系爭中小企銀存款
        ），由兩造公同共有。
    (二)、被告應給付原告二人各四千零七十七萬六千六百六十六元及自民國（下同）
        八十七年二月一日起至清償日止，按年利率百分之五計算之利息。
    (三)、確認兩造之被繼承人許澄清所遺元發證券股份有限公司股款一千三百三十一
        萬三千元（下稱系爭元發證券股款），由兩造公同共有。
    (四)、被告應再給付原告二人各四百四十三萬七千六百六十七元及自八十九年十月
        十二日起至清償日止，按年利率百分之五計算之利息。
  二、陳述：
    (一)、按系爭中小企銀存款及系爭元發證券股款是否屬於應繼遺產，亦即兩造對於
        系爭中小企銀存款及系爭元發證券股款是否有公同共有權存在，為原告訴之
        聲明請求權基礎之先決法律關係，有確認之必要，爰依民事訴訟法第二百五
        十五條第一項第六款之規定，分別追加如聲明一、三。再原告起訴所請求之
        先位聲明及備位聲明似非不能併存，且兩造間並無任何遺產分割或分管協議
        ，故取消備位聲明，並更正如聲明二、四。上述聲明之更正，與原聲明請求
        之基礎事實同一，符合民事訴訟法第二百五十五條第一項第二款規定，應予
        准許，合先敘明。
　　(二)、再按就系爭中小企銀存款而言，該筆存款本存放於被繼承人許澄清之帳戶，
  　　　被告並未否認自系爭帳戶領取該筆存款，僅辯稱曾獲許澄清之授權及贈與。
　　　　然由台北市國稅局遺產稅核定通知書可知，系爭中小企銀存款係屬應繼遺產
　　　　，被告就系爭中小企銀存款僅空言辯稱曾獲許澄清之授權及贈與，卻未舉任
        何證據以實其說。另被告所引用許宏隆在臺灣臺北地方法院檢察署九十一年
        度調偵字第二六○號不起訴處分書之供詞，許宏隆僅供稱「許澄清要伊（按
        即許宏隆）幫被告賣掉」，並未談及「許澄清有授權被告乙○○出賣股票」
        或「將賣出股票所得款項贈與被告乙○○」，故許宏隆之供述無法證明被告
        領取系爭中小企銀存款係獲得許澄清之授權或贈與，從而被告所辯不足採信
        。退步言之，縱認許澄清有授權被告將款項領出，然觀不起訴處分書中許宏
        隆之供述，可知許澄清只是授權被告在其「開刀若有問題」或「出事」之條
        件下，始可處分股票，亦即只有在許澄清手術失敗身亡後，被告始有權利處
        分股票及領取系爭款項，其用意係在其過世後能為繼承人減輕遺產稅之負擔
        ，並非如被告所稱係授權伊處分股票，如僅是單純手術，待許澄清出院後自
        己即可處分股票，何需再授權被告處分股票？但被告卻基於不法所有意圖，
        深怕許澄清過世，其他共同繼承人發現股票後，將與伊爭奪股票，故一見許
        澄清陷入昏迷，即大舉處分股票，並將處分金額據為己有。核被告之行為顯
        然已超越許澄清授權範圍，仍屬違反許澄清之同意下所做之處分。且許宏隆
        僅為許澄清之司機，其關於股票買賣之證言是否可採已有疑問，更遑論能夠
        證明許澄清是否曾授權或贈與被告。而系爭中小企銀存款，被告係分次提領
        ，其中有於許澄清生前提領者，亦有於許澄清過世後冒用許澄清之名義提領
        者，此由附表可知，故退萬步言，縱如被告所言，系爭中小企銀存款係經許
        澄清之授權或贈與，然在許澄清過世時，仍在該帳戶名下之存款，即應認為
        屬於應繼遺產，被告將之提領，並拒絕返還，即難謂非侵害原告之財產權。
　　(三)、就系爭元發證券股款而言，被告並未否認該股款屬於遺產，僅辯稱係用來清
        償萬熹實業股份有限公司（下稱萬熹公司）向華南銀行淡水分行之貸款。然
        被告在九十二年九月十八日答辯狀及九十三年八月五日準備狀中，均提及許
        澄清囑咐將前述中小企銀存款用來償還該萬熹公司之七千萬元債務，若此事
        屬實，則以系爭中小企銀存款一億二千餘萬元已足供清償該筆萬熹公司之債
        務，又何必以元發證券之股款清償？乃被告一方面辯稱系爭中小企銀存款並
        非遺產，係經許澄清之授權及贈與，一方面又不遵從許澄清所囑以系爭中小
        企銀存款償還貸款，卻以偽造文書方式領取元發證券股款後，將之用以清償
        貸款，如此一來，即可以還款為藉口，間接達到侵吞遺產之目的，實則獲利
        者僅被告一人而已。且系爭股款被告並不否認屬於許澄清之遺產，在辦理分
        割登記前屬全體繼承人公同共有，而公同共有物之處分及其他權利之行使，
        依民法第八百二十八條第二項之規定，應得公同共有人全體之同意。再按以
        系爭股款償還萬熹公司貸款之行為，當屬移轉所有權之處分行為，並非如被
        告所言係管理行為，依上開規定應得全體繼承人之同意，方得為之。被告未
        經其他繼承人（即原告等）之同意，冒領系爭股款，並將之無權處分清償萬
        熹公司之貸款，實已侵害原告等之權利，應負損害賠償責任，返還其所得利
        益。
　　(四)、被告於九十三年八月五日準備書狀中，辯稱曾遵許澄清之囑咐，以領出之系
        爭中小企銀存款及系爭元發證券股款代償萬熹公司向華南銀行淡水分行之七
        千萬元貸款，復以系爭存款清償許澄清其他債務，截至目前為止僅存約三千
        萬元，凡此足認原告請求分配、保管之系爭中小企銀存款、系爭元發證券股
        款，實際並無該數額存在。惟首先，被告就此部分陳述，其所提出被證三借
        據影本及被證四塗銷同意書僅能證明萬熹公司有向華南銀行借款，並已清償
        完畢，被證五還款明細又係被告單方制作，無其他證據能證明其真正，三者
        均不足以證明被告之主張為真實；退步言之，縱被告所言屬實，將系爭存款
        均用來清償許澄清之債務，則在全體繼承人未指定被告擔任遺產管理人或未
        約定遺產由被告分管之情形下，被告之行為亦屬無權占有及無權處分系爭中
        小企銀存款、系爭元發證券股款，應賠償原告之損害，返還其所受利益。被
        告將系爭中小企銀存款、系爭元發證券股款無權占用後，竟謂原告請求之數
        額不存在，被告之主張全無理由，顯而易見。
　　(五)、又按萬熹公司之貸款，雖由許澄清擔任連帶保證人，然該筆債務是否須由許
        澄清承擔？由許澄清負責之機率如何？均應經評估後方能決定，非謂一經擔
        任連帶保證人該筆債務即須由其負責。查萬熹公司向華南銀行貸款七千萬元
        時，曾提供萬熹公司之不動產設定一億二千五百萬元之最高限額抵押權，此
        有被告提出之被證四號抵押權塗銷同意書可稽。而依據會計師所查核之萬熹
        公司八十六年至九十二年資產負債表，其中土地價值即高達九千九百八十六
        萬餘元，且此數額於淡水線通車後均未調整（因萬熹飯店位於捷運淡水站正
        對面），捷運淡水線通車後估計市值至少三億以上，故以萬熹公司本身之土
        地（不包含不動產及其他財產）即已足以清償其貸款，該筆貸款根本不可能
        由許澄清負擔，故該筆貸款不能認為係許澄清之債務。從而被告未經原告二
        人同意，將系爭中小企銀存款及元發證券股款用以清償萬熹公司貸款之行為
        ，已嚴重侵害原告二人對於系爭中小企銀存款、系爭元發證券股款之公同共
        有權利，應賠償原告之損害，返還其所受利益。綜上，被告將應屬遺產之系
        爭中小企銀存款據為己有，並空言辯稱係被繼承人許澄清生前贈與；對於系
        爭元發證券股款在冒領後又藉口係有利於全體繼承人之管理行為，在未經全
        體繼承人同意下處分，被告所為已嚴重侵害原告等之權利，且無法律上原因
        受有利益，應賠償原告等所受損害，返還其所受利益。原告聲明二、四所請
        求之數額，係因原告對於系爭存款及系爭股款之公同共有權受侵害，而分別
        以系爭存款及系爭股款之三分之一來計算，故該三分之一之比例僅係作為計
        算損害賠償額之標準，並非請求被告依應繼分給付遺產，並予敘明。
    (六)、依民法第一千一百六十四條之規定，繼承人得隨時請求分割遺產，且該請求
        無庸向法院為之，故原告於此以意思表示向全體繼承人請求分割（並非向法
        院請求）。故在原告請求分割遺產後，被告依民法第一百七十九條（被告無
        權處分之部分）及民法第八百一十六條（與被告之金錢混同之部分）之規定
        ，亦應分別給付原告如聲明二、四所示之金額。
  三、證據：提出繼承系統表、遺產稅核定通知書、執行詢問筆錄、
      證明書、遺產稅申報書、許澄清遺產明細表、許澄清死亡前未償債務明細表、
      應付未付共有土地持分額計算表、遺產公共設施保留地扣除明細表、萬熹公司
      資產負債表等件為證。
乙、被告方面：
  一、聲明：駁回原告之訴。
　二、陳述：
　　(一)、系爭中小企銀存款並非被告先夫即被繼承人許澄清所遺之公同共有遺產，而
        係許澄清生前授權被告領用者，係屬被告所有，原告等先位聲明請求按應繼
        分分配該款，備位聲明請求共同保管該款均非有理由，應請駁回。
  　(二)、查許澄清於八十六年十一月底左右發現肝癌復發決定須再開刀而於八十六年
　　    十二月廿日住入台大醫院，因其年事已高又係第三次手術，自知有相當危險
　　　  ，在住院前之家中及住在甲等普通病房期間，均迭曾交待被告於其病情危急
  　　　時，須速將股票變賣取款，以為償還兩人聯保為共營之萬熹公司向華南銀行
　  　　淡水分行申貸之七千萬元債務，以及其個人對外所欠之債務等，餘款並留作
        被告繳交遺產稅及日後生活之所需。許澄清在住院時並已將交易股票專用之
        系爭中小企銀松山分行帳號存摺及印章交由被告保管並授權使用。被告因而
        在許澄清病情惡化住進加護病房時先後變賣股票，將系爭存款領出，並依其
        授權處理還債等事務及擁有餘款，自係屬許澄清生前之贈與，為被告所有，
        顯非兩造應繼之遺產，無公同共有關係可言，又被告將存款領出後，亦曾告
        知原告二人。溯原告丁○○曾於九十年七月卅一日向台灣台北地方法院檢察
        署提出告訴，指被告於許澄清病危之際竊取印章盜領系爭中小企銀存款，涉
        有竊盜、偽造文書、詐欺等罪責，惟案經檢察官查明上情，以被告係經許澄
        清同意使用印章提領存款，無竊盜、偽造文書、詐欺之犯罪可言，且竊盜、
        詐欺部分亦已逾六個月之告訴期間，被告又已將領出之金額中約七千餘萬元
        支付許澄清之債務及醫療費等，認被告並無不法所有意圖等情，案經檢察官
        處分不起訴確定在案，鈞院刑事庭並已裁定駁回原告丁○○交付審判之聲請
        ，亦堪認證被告並無侵權行為或不當得利之事實。原告等指被告私自持用許
        澄清印鑑、存摺領取系爭存款為侵權行為云云，殊非事實。
　　(三)、至被告會同原告丙○○申報許澄清遺產稅時，所以將被告領出之系爭中小企
        銀存款併入遺產總額課徵遺產稅，乃係本於當時之遺產贈與稅法第十五條規
        定，被繼承人死亡前三年內贈與配偶之財產，視為遺產之贈與，應併申報，
        以免漏報受罰所使然。該款在國稅局遺產核定通知書中自始已為註明，已贈
        與財產，被告受贈財產之事實，亦不因其後遭原告丙○○申請片面更正註銷
        而受影響，故該款並非應繼之遺產，自無公同共有可言，原告等主張系爭中
        小企銀存款為應繼遺產，屬兩造公同共有，於先位聲明請求扣除清償被繼承
        人所欠祭祀公業許太嶽一千五百萬元後之系爭中小企銀存款餘額各三分之一
        分配，茲不論被告處理該款代償之債務已達七千餘萬元，非僅一千五百萬元
        而已，因該款並非公同共有之遺產，被告亦顯無侵權行為或因侵權行為受益
        之事實，是原告等本於侵權損害賠償不當得利之關係請求分割遺產即無理由
        。況退步言之，即令如原告等主張有何遺產公同共有之關係，惟兩造既未辦
        畢繼承登記，依法不得處分，原告等亦顯不得請求分割或分配遺產，至於原
        告等備位聲明請求將系爭中小企銀存款交付兩造共同保管，則因該款並非應
        繼遺產，自無公同共有財產共同管理之可言，應無民法第七百六十七條之適
        用，再退步言之，縱使如原告等主張有何公同關係，原告等亦不得依民法第
        八百二十一條請求回復為共同保管，是其備位之訴亦無理由，系爭元發證券
        股款一千三百三十一萬三千元部分，雖係被繼承人許澄清所遺財產，但原告
        等仍不得請求分配或共同管理，其先位之訴及備位之訴，均為無理由，應請
        駁回。
  　(四)、被告受元發證券公司通知領取許澄清所分得之解散分配股款，乃通知原告丙○○，並由原告丙○○自保險箱中取交舊股票與被告持往辦理，被告遂於八
        十九年十月十二日至元發證券公司領取系爭元發證券股款支票三張共一千三
        百三十一萬三千元，查系爭元發證券股款雖係兩造應繼遺產，然被告於領得
        後即存入許澄清在華銀淡水分行000000000000活存帳號，再轉
        入一千三百五十萬元至萬熹公司在華銀淡水分行乙存0000000000
        0帳戶，該款已由萬熹公司另加五十萬元湊成一千四百萬元，以轉帳方式清
  　　　償許澄清為萬熹公司向華銀淡水分行申貸七千萬元債務所擔任連帶保證人之
        部分抵押貸款在案，以減輕鉅額貸款利息負擔，原告除主張被告所為清償行
        為未經其同意外，並未否認被告以系爭元發證券股款清償貸款之事實。而萬
        熹公司向華銀淡水分行之抵押貸款七千萬元債務係由許澄清擔任連帶保證人
        ，此項被繼承人之連帶債務，依民法第一千一百五十三條規定為繼承人之兩
        造負有連帶清償責任，且許澄清為萬熹公司董事長，持有股權占全數百分之
        八十五，係由兩造共同繼承，被告基於全體繼承人之利益，以上系爭元發證
        券股款清償許澄清擔保之債務，正可減輕全體繼承人之負擔，對全體繼承人
        乃有利之事，自無侵權損害或侵害繼承權可言，尤無不當得利可指，且此一
        以公同共有之款項清償公同共有人概括承受被繼承人之債務，旨在履行繼承
        被繼承人所負之債務，與公同共有之處分及其他權利之行使不同，應無全體
        同意之必要。原告主張民法第八百二十八條第二項規定，即無適用餘地。被
　　　　告自無損害原告等權利之賠償可言，更無所謂因侵權行為受有利益而致原告
        等受損害之情形。再者，上開萬熹公司貸款之借據已載明其連帶保證人為許
        澄清及被告，其他約定事項亦載明借款人及保證人均願切實遵守，另於本借
        據背面與貴行訂立之約定書所列各條款，並將該約定書視為本借據之一部，
        查該約定書之記載，立約人對貴行負保證債務時，貴行無需先就擔保物受償
        ，得逕向立約人求償；另萬熹公司與華南銀行淡水分行所立之土地建築改良
        物抵押設定契約書更載明保證人應與債務人連帶負責，並願單獨負全部清償
        之責任及拋棄民法債篇第廿四節保證各法條內有關保證人之抗辯權，足證連
        帶保證人許澄清業已拋棄先訴抗辯權，參之最高法院三十八年台上字第三○
        七號判例，保證債務人受債權人履行之請求時，依法雖得為先訴之抗辯權，
        但當事人間已如特別約定主債務人屆期不履行由保證人如數償還者，即應認
        定先訴抗辯權之拋棄，不得更為主張以及四十五年台上字第一四二六號判例
        ，保證債務之所謂連帶係指保證人與主債務人負同一債務對於債權人各負全
        部，給付之責任者而言，此就民法第二百七十二條第一項規定連帶債務人之
        文義參照觀之甚明，故連帶保證與普通保證不同，縱使無民法第七百四十六
        條所揭之情形，亦不得主張同法第七百四十五條關於檢索抗辯之權利之意旨
        ，尤無疑義。至先訴抗辯權並非不得預先拋棄，觀於民法第七百四十六條甚
        明，從而原告所稱萬熹公司七千萬元債務並非應繼債務，並指許澄清未拋棄
        先訴抗辯之主張，自非可採。準此，原告等先位聲明依侵權行為與不當得利
        之規定請求賠償系爭元發證券股款損害或返還不當得利，進而請求分割遺產
        即各按三分之一分配股款本息即非有理。何況原告等既主張系爭元發證券股
        款為公同共有，在未辦繼承登記前，依法亦顯不得請求為分割之處分。至原
        告等備位聲明請求共同保管系爭元發證券股款，則因系爭元發證券股款支票
        領出後已移作清償上述華銀淡水分行抵押貸款之用，被告並未保有系爭元發
        證券股款，已無共同保管之標的存在，且原告等既指系爭元發證券股款為公
        同共有，亦不得依民法第八百二十一條規定請求共同保管系爭元發證券股款
        本息，是其備位之訴，亦顯無理由。
　　(五)、關於許澄清與被告共營之萬熹實業股份有限公司前於八十五年十二月卅日向
        華南銀行淡水分行抵押貸款七千萬元，係由許澄清董事長及被告連帶保證，
        該項貸款除萬熹公司自還部分二千三百二十五萬元外，被告亦曾遵許澄清之
        囑咐，以領出之系爭中小企銀存款一億二千一百九十八萬元中以三千一百三
        十萬元，以及以領得之元發證券公司所付股票款一千三百五十萬元代償，結
        至九十一年一月二十九日已全數清償完畢。又被告就領得之系爭中小企銀存
        款，除清償上述萬熹公司之抵押借款本息外，復曾以之清償許澄清之其他債
        務，結至目前為止僅存約三千餘萬元，被告須賴以為生。按偵查中被告所呈
        明細表係結至九十年度尚餘五千餘萬元，其後被告因再陸續繳納遺產應付之
        地價稅、房捐稅、所得稅等壹仟餘萬元，現僅存三千餘萬元，另原告丁○○
        因積欠其份內應繳之遺產稅，經台北行政執行處執行，該處除查扣被告之銀
        行存款二百九十二萬七千零七十六元取償外，不足部分，又曾以共同繼承之
        土地總值一千七百五十七萬八千一百六十三元抵繳，被告為利和解之進行，
        並曾墊付抵稅土地辦理繼承登記及登記國有之罰鍰規費等費用，此等損失尚
        未計列向原告丁○○求償，凡此足認原告請求分配保管之系爭中小企銀存款
        、系爭元發證券股款實際並無該項數額存在。
    (六)、退萬步言之，就令如原告主張系爭存款亦為其應繼遺產，然依民法第一千一
  　　　百五十一條及民法第八百二十七條第二項規定，在分割前仍屬各繼承人之公
　　　　同共有，而公同共有人之權利係及於公同共有物之全部，各公同共有人自不
        得主張公同共有物有其應部分或特定部分，此觀最高法院三十年上字第二○
        二號判例自明。是原告先位聲明，就其所指公同共有之系爭中小企銀存款請
        求被告各按三分之一分配給付，亦顯非法之所許。又兩造應繼許澄清之眾多
        遺產，包括不動產土地、房屋數十筆及持有永安觀光事業股公司、萬熹公司
        、利仁實業股公司及元發公司分配股款等等，其公同關係仍然存續中，依民
        法第八百二十九條規定，各公同共有人原不得請求分割公同共有物，且有關
        分割之處分，亦無土地法第三十四條之一第一項規定適用（「土地法第三十
        四之一執行要點」二所定）。即令遺產可以分割，然依最高法院八十四年度
        台上字第二四一○號民事判決所示，遺產分割以消滅遺產公同共有關係為目
        的，應以全部遺產為整體分割，不能以遺產中之各個財產為分割之對象之意
        旨，茲原告先位聲明主張依分割或分管關係（事實上並無任何分割或分管之
        協議），單獨就系爭存款及系爭股款請求各按三分之一分配給付亦顯非法之
        所許。至原告依民法第七百六十七條及同法第八百二十一條規定，於備位聲
        明，請求回復共同保管系爭存款，由於該款並非公同共有之遺產，顯無全體
        繼承人共同保管之問題發生。
    (七)、原告所主張之侵權行為損害賠償等請求權均已罹於時效而不得請求。
  　　　查原告等固無本件先位及備位之請求權存在，而原告等對於被告領出系爭中
    　　小企銀存款、系爭元發證券股款之事實，前者於八十七年十月間辦理遺產申
　　　　報之前即已知悉，後者被告處理後亦曾告知原告二人，原告丁○○甚且於八
  　　　十九年四月間委託沈惠珠律師，多次來函請求共管或分配上述款項，為被告
　　　　所拒後，進而提出告訴，原告丙○○主導遺產稅申報作業，亦曾在該告訴案
　　　　偵查時到庭證述綦詳，有檢察官不起訴處分書可資。可見原告等早已知悉全
　　　　情，其主張在行政執行處製作執行詢問筆錄時始行知悉云云，顯非實在。茲
　　　　原告等遲至九十二年八月廿日始行提起本訴，顯見其主張民法第一百八十四
　　　　條之侵權賠償請求權或民法第一千一百四十六條之繼承回復請求權，顯均已
  　　　罹於二年間不行使而消滅，益證原告等之訴均為無理由，應請駁回。
  　(八)、被告僅係主張系爭中小企銀存款為被繼承人許澄清生前贈與，屬被告所有，
        非屬遺產，並未否認原告二人為許澄清之繼承人資格，原告以被告主張系爭
        中小企銀存款非遺產即屬侵害其繼承權云云，顯有誤會。關於系爭元發證券
        股款，被告亦未否認為應繼遺產，被告僅係基於對全體繼承人有利之管理行
        為，決定以之全數清償許澄清之債務而已，並未侵害原告繼承權甚明，從而
        原告依據民法第一千一百四十六條、七百六十七條及八百二十八條第二項請
        求共同保管，甚至追加確認系爭元發證券股款為兩造公同共有，自非有理。
    (九)、原告主張之先位聲明，係依侵權行為及不當得利之法律關係請求云云，茲不
        論被告並無侵權或不當得利，依原告主張其因被告領款行為被侵害者為其繼
        承之財產權，則依民法第一千一百四十八條、第一千一百五十一條及民法第
        八百二十七條第二項規定其繼承之財產，在分割前乃屬各繼承人公同共有，
        而公同共有並無應有部分或特定部分可言，最高法院三十年上字第二○二號
        判例參照。因而原告無論依侵權賠償或返還不當得利關係，均不得請求各按
        三分之一分配及給付系爭中小企銀存款及系爭元發證券股款。是其先位聲明
        之訴顯非法之所許，原告指被告領出系爭中小企銀存款及系爭元發證券股款
        為侵權行為或不當得利，均非事實。且被告領出系爭中小企銀存款係經許澄
        清生前授權及贈與，且在其生前即已領出，為被告所有，既非遺產，自無侵
        害原告繼承財產或不當得利可言。至申報遺產稅時將系爭中小企銀存款併入
        遺產總額課徵遺產稅，乃係本於遺產贈與稅法第十五條之規定，被繼承人死
        亡前三年內贈與配偶之財產，視為遺產之贈與，應併申報，以免漏報受罰所
        致，不能指為即係遺產。又被告將系爭中小企銀存款清償許澄清之鉅額債務
        ，包括清償萬熹公司裝潢費用、醫療費用、許澄清欠許太嶽祭祀公業款、部
        分萬熹公司抵押貸款等債務，現僅剩餘三千餘萬元，益足佐認被告並無不法
        意圖，否則儘可全部據為己有，何必替許澄清還債。再觀諸許澄清未將交易
        股票用之系爭帳戶存摺及印鑑交與原告，而將之交由被告掌管，並授權被告
        出售股票及領款使用，亦足認定係被告曾獲許澄清之授權及贈與系爭中小企
        銀存款，原告泛指被告所辯為不合常情亦非可採。至被告領出系爭元發證券
        股款已全數用以清償許澄清為萬熹公司連帶保證之七千萬元抵押借款，並未
        占有該款，且被告以一家之尊長及萬熹公司董事身分決定將該款清償被繼承
        人債務，係為全體繼承人之利益，既可減輕每月約五十餘萬元之利息負擔，
        又可解除全體繼承人繼承之連帶債務責任，顯未侵害原告之正當利益，自無
        侵權損害可言。又系爭元發證券股款既已全數清償債務而不存在，被告尤無
        不當得利可言，萬熹公司向華銀淡水分行抵押借款七千萬元，許澄清係借款
        之連帶保證人，復已拋棄先訴抗辯權，連帶保證人自已不得主張先訴抗辯之
        權利，原告指許澄清為萬熹公司借款七千萬元之連帶保證債務，並非為其繼
        承人應繼債務以及提出先訴抗辯之主張，不無誤會，應非可採。
  三、證據：提出台灣台北地方法院檢察署檢察官九十一年度調偵字第二六○號不起
      訴處分書、台灣高等法院檢察署九十二年度上聲議字第三六二二號處分書、本
      院九十二年度聲判字第二二七號刑事裁定、借據、抵押權塗銷同意書、攤還華
      南銀行淡水分行抵押借款明細表、華南銀行存摺類存款取款憑條、收入傳票、
      約定書、抵押權設地契約書、其他約定事項等件為證。
丙、本院依職權向財政部台北市國稅局調取許澄清遺產稅核定通知書及遺產稅不計入
    遺產總額證明書等資料、向法務部行政執行署台北行政執行處調取九十一年度遺
    稅執特專字第一八八七一五號執行事件卷共三宗、向台灣中小企業銀行松南分行
    調取許澄清系爭帳戶自八十七年一月至二月之交易明細表、向台灣台北地方法院
    檢察署調取九十一年度調偵字第二六○號歷次偵查卷、向華南商業銀行淡水分行
    調取萬熹公司借貸七千萬元之借據、連帶保證書、約定書與清償文件，並調取本
    院九十二年度聲判字第二二七號刑事卷。
    理      由
甲、程序方面：
  一、按訴狀送達後，原告不得將原訴變更或追加他訴。但請求之基礎事實同一，或
      擴張或減縮應受判決事項之聲明，或不甚礙被告之防禦或訴訟之終結者，不在
      此限。被告於訴之變更或追加無異議，而為本案之言詞辯論者，視為同意變更
      或追加。民事訴訟法第二百五十五條第一項第二、三、七款、第二項分別定有
      明文。
  　(一)、本件原告於九十二年八月二十日起訴求為判決「先位訴之聲明：一被告應給
    　　付原告二人各三千五百七十萬六千六百六十六元，及自八十七年二月一日起
      　至清償日止按年息百分之五計算之利息。二被告應再給付原告二人各四百四
        十三萬七千六百六十七元，及自八十九年十一月一日起至清償日止按年息百
        分之五計算之利息。三訴訟費用由被告負擔。備位訴之聲明：一被告應將以
        兩造被繼承人許澄清名義提領如附表所示之現金一億二千二百三十三萬元（
        原告誤植為一億七百二百三十三萬元），及自八十七年二月一日起至返還日
        止按年息百分之五計算之利息交付原告及被告共同保管。二被告應將兩造被
        繼承人許澄清所遺元發證券股份有限公司股權分配一千三百三十一萬三千元
        ，及自八十九年十一月一日起至交付日止按年息百分之五計算之利息交付原
        告及被告共同保管。三訴訟費用由被告負擔。」，其中先位之訴係依民法第
        一百八十四條第一項前段、第一百九十七條第一、二項及遺產分管（或分割
        ）之法律關係請求，備位之訴則係依民法第七百六十七條、第八百二十一條
        規定請求回復。
　　(二)、原告復於九十三年七月二十二日言詞辯論期日就其備位之訴請求權基礎追加
        依民法第一千一百四十六條規定請求，並變更依民法第七百六十七條、第八
        百二十八條第二項規定請求，自有將原訴變更及追加他訴之情形，但因被告
        對此表示無意見，依上開第二百五十五條第二項規定，視為被告同意原告變
        更及追加，是原告為此部分訴之變更及追加，應予准許。
    (三)、嗣原告於九十三年十月五日具狀聲明：「一確認兩造就被告自許澄清於系爭
        帳戶所提領如附表所示現金一億二千二百三十三萬元，由兩造公同共有。二
        被告應給付原告二人各四千零七十七萬六千六百六十六元，及自八十七年二
        月一日起至清償日止按年息百分之五計算之利息。三確認兩造之被繼承人許
        澄清所遺元發證券股份有限公司股款一千三百三十一萬三千元，由兩造公同
        共有。四被告應再給付原告二人各四百四十三萬七千六百六十七元，及自八
        十九年十月十二日起至清償日止按年息百分之五計算之利息。五訴訟費用由
        被告負擔。」，並撤回備位之訴，因原告嗣後所提應受判決事項聲明第一三
        項為起訴聲明所無，且所依據之請求權為民事訴訟法第二百四十七條規定，
        自屬訴之追加，至聲明二所請求之金額有所增加，應屬擴張應受判決事項之
        聲明，被告僅同意原告撤回備位之訴，餘皆不同意原告為訴之追加或變更（
        見九十三年十月五日言詞辯論筆錄），關於原告嗣後聲明第一三項追加新訴
        部分，因與原告請求之基礎事實同一，且不甚礙被告之防禦或訴訟之終結，
        依上開第二百五十五條第一項第二、七款規定，應予准許；關於原告嗣後聲
        明第二項擴張應受判決事項之聲明，核與上開第二百五十五條第一項第三款
        規定尚無不合，無庸經被告之同意自得為之。
　二、次按原告於判決確定前，得撤回訴之全部或一部。但被告已為本案之言詞辯論
  　　者，應得其同意。訴之撤回，被告於期日到場，未為同意與否之表示者，自該
    　期日起，十日內未提出異議者，視為同意撤回。此為民事訴訟法第二百六十二
      條第一項、第四項所明定。
    (一)、原告先位之訴係依民法第一百八十四條第一項前段、第一百九十七條第一、
        二項及遺產分管（或分割）之法律關係請求，備位之訴則係依民法第七百六
        十七條、第八百二十一條規定請求回復，此觀原告起訴狀自明。迨於九十三
　　　　年八月十二日言詞辯論期日，原告陳明先位或備位之訴均不依分割遺產請求
　　　　權主張等語在卷，復於同年九月二日言詞辯論期日具狀並陳明未請求遺產之
  　　　分割或分管等語明確，顯係撤回遺產分割或遺產分管請求權，自屬訴之撤回
    　　，因被告到場並無異議，嗣亦未於十日內提出異議，依上開第二百六十二條
　　　　第四項規定，視為被告同意原告撤回遺產分割或遺產分管請求權此部分之訴
  　　　。
    (二)、原告嗣於九十三年十月五日具狀撤回備位之訴，並經被告同意，依上開第二
        百六十二條第一項規定，應准許原告撤回備位之訴。
乙、實體方面：
  一、原告起訴主張被告為許澄清之配偶，原告為許澄清與前配偶所生子女，許澄清
      於八十七年一月三十日死亡，許澄清之繼承人僅有兩造，惟被告於附表所示期
      日自系爭帳戶陸續盜領許澄清之系爭中小企銀存款共一億二千二百三十三萬元
      ，並於許澄清死後偽造文書領取系爭元發證券股款一千三百三十一萬三千元，
　　　而系爭中小企銀存款及系爭元發證券股款均為許澄清之遺產，為兩造所公同共
  　　有，但被告竟拒絕返還，並否認系爭中小企銀存款為許澄清之遺產，又許澄清
      縱使為萬熹公司前向華南銀行淡水分借貸七千萬元債務之連帶保證人，惟許澄
      清既未拋棄先訴抗辯權，且萬熹公司資產甚豐，復有抵押物足資清償債務，詎
      被告竟未經其同意即以系爭元發證券股款清償上開貸款部分債務，顯係無權處
      分，自係侵害其財產權，其雖未向法院請求分割遺產，惟已依民法第一千一百
      六十四條規定向被告為請求分割遺產之意思表示，為此依民事訴訟法第二百四
      十七條規定請求確認系爭中小企銀存款及系爭元發證券股款為兩造公同共有，
      併依民法第一百八十四條、第一百九十七條、第一百七十九條、第一千一百四
      十六條規定請求被告給付原告二人各四千零七十七萬六千六百六十六元及自八
      十七年二月一日起至清償日止按年息百分之五計算之利息，暨再給付原告二人
      各四百四十三萬七千六百六十七元及自八十九年十月十二日起至清償日止按年
      息百分之五計算之利息等語。
　二、被告則以許澄清在住院時即已將交易股票專用之系爭帳戶存摺及印章交予伊保
      管及授權使用，是以伊自系爭帳戶領取之系爭中小企銀存款並非許澄清之遺產
      ，且許澄清生前授權伊領用以清償債務、醫藥費及繳交遺產稅，餘款則贈與伊
      做日後生活所需之用，自屬伊所有之財產，雖國稅局遺產稅核定通知書將系爭
      中小企銀存款列為許澄清之遺產乃因遺產及贈與稅法第十五條規定與原告丙○○片面申請更正註銷「贈與」註記所致，實則系爭中小企銀存款並非許澄清之
      遺產，兩造並無公同共有關係可言，況伊領取存款後，亦曾告知原告，原告丁○○雖曾於九十年七月卅一日向台灣台北地方法院檢察署對伊提出竊盜、偽造
      文書、詐欺等罪告訴，惟案經檢察官處分不起訴確定在案，原告丁○○復聲請
      交付審判，亦經鈞院裁定駁回其聲請確定在案，足證伊無侵權行為或不當得利
      之事實，至伊於八十九年間取得之系爭元發證券股款固屬許澄清之遺產，惟因
      伊於領取股款支票後已存入許澄清帳戶，並悉數轉帳至萬熹公司，由萬熹公司
      湊成一千四百萬元清償萬熹公司前於八十五年間向華南銀行淡水分行借貸之七
      千萬元部分債務，而許澄清就上開萬熹公司之貸款債務為連帶保證人，且拋棄
      先訴抗辯權，為湊成一千四百萬元清償萬熹公司前於八十五年間邀許澄清及伊
      為連帶保證人向華南銀行淡水分行借貸之七千萬元部分債務，而許澄清就上開
      萬熹公司債務為連帶保證人，且已拋棄先訴抗辯權，許澄清之債務依法既由兩
      造負連帶清償責任，伊以部分系爭中小企銀存款及系爭元發證券股款清償上開
      貸款債務，自可減少貸款債務本息，顯有利於許澄清之全體繼承人，原告並無
      損害可言；縱認系爭中小企銀存款及系爭元發證券股款為許澄清之遺產，因遺
      產屬繼承人公同共有，在遺產分割前，各共有人就遺產不得主張其應部分或特
      定部分，況許澄清尚有諸多遺產，既未辦理繼承登記，依法不得處分遺產，且
      不能僅以遺產中之各個財產分割，原告自不得請求分割或分配系爭中小企銀存
      款、系爭元發證券股款，尤其系爭中小企銀存款於清償債務、繳納稅捐等費用
      ，僅剩三千餘萬元，又因原告丁○○積欠份內應繳之遺產稅，遭台北行政執行
      處查扣伊存款二百九十二萬七千零七十六元取償，不足部分，復曾以共同繼承
      之土地總值一千七百五十七萬八千一百六十三元抵繳，伊又墊付罰鍰規費等費
      用，此等損失尚未向原告丁○○求償，原告所請求之數額實不存在，再者，伊
      僅以系爭中小企銀存款非屬許澄清之遺產，並未否認原告繼承人之資格，即使
      系爭中小企銀存款、系爭元發證券股款為許澄清之遺產，亦因原告早於八十九
      年間知悉伊領款乙事，原告遲至九十二年八月廿日始起訴請求損害賠償或回復
      繼承，其請求權均已罹於二年時效而消滅等語，資為抗辯。
  三、查被告為許澄清之配偶，原告為許澄清與前配偶所生子女，許澄清於八十七年
      一月三十日死亡，許澄清之繼承人僅有兩造，兩造應繼分相同，被告於附表所
      示期日自許澄清系爭帳戶領取系爭中小企銀存款共一億二千二百三十三萬元，
      並於八十九年十月十二日領取系爭元發證券股款一千三百三十一萬三千元，因
      許澄清生前曾擔任萬熹公司之董事長，萬熹公司於八十五年十二月三十日邀許
      澄清及被告為連帶保證人向華南銀行淡水分行貸款七千萬元，許澄清並簽訂連
      帶保證書，該筆貸款已於九十一年一月二十九日清償完畢，而被告於領取系爭
      元發證券股款支票後即存入許澄清帳戶，旋於八十九年十月十六日轉存至萬熹
      公司帳戶，再由萬熹公司於同日取款一千四百萬元向華南銀行淡水分行清償上
      開貸款之部分債務，另原告丁○○曾於八十九年初請求被告返還一億餘萬元之
      遺產，復於九十年七月卅一日就被告領取系爭中小企銀存款乙事向台灣台北地
      方法院檢察署提出竊盜、偽造文書、盜用印章、詐欺取財等罪告訴，案經該署
      檢察官以被告所涉竊盜及詐欺罪嫌程序部分，原告丁○○之告訴已逾六個月告
      訴期間，且被告另涉竊盜、偽造文書、盜用印章、詐欺取財等罪實體部分則因
      與法定構成要件不符，罪嫌不足而以九十一年度調偵字第二六○號處分不起訴
      ，至被告領取系爭元發證券股款及以許澄清名義取款等尚涉詐欺、偽造文書、
      偽造署押罪嫌部分，則另分案偵查，原告丁○○對該不起訴處分聲請再議，經
      台灣高等法院檢察署以九十二年度上聲議字第三六二二號處分駁回原告丁○○
      之聲請，原告丁○○復就該處分聲請交付審判，亦經本院以九十二年度聲判字
      第二二七號裁定駁回其聲請確定在案，又許澄清尚有不動產、永安觀光事業股
      份有限公司、萬熹公司、利仁股份有限公司股份等遺產迄未分割等事實，有戶
      、許澄清死亡前未償債務明細表、應付未付共有土地持分額計算表、遺產公共
      二六○號不起訴處分書、台灣高等法院檢察署九十二年度上聲議字第三六二二
      號處分書、本院九十二年度聲判字第二二七號刑事裁定、華南銀行淡水分行借
      據、抵押權塗銷同意書、華南銀行存摺類存款取款憑條、收入傳票、約定書、
      抵押權設地契約書、其他約定事項等件附卷可稽，並經本院向財政部台北市國
      稅局調取許澄清遺產稅核定通知書及遺產稅不計入遺產總額證明書等資料、向
      台灣中小企業銀行松南分行調取許澄清系爭帳戶自八十七年一月至二月之交易
      明細表、向台灣台北地方法院檢察署調取九十一年度調偵字第二六○號歷次偵
      查卷、向華南商業銀行淡水分行調取萬熹公司借貸七千萬元之借據、連帶保證
      書、約定書與清償文件及調取本院九十二年度聲判字第二二七號刑事卷查明無
      誤，復為兩造所不爭，應堪信為真實。
  四、關於系爭中小企銀存款方面：
    (一)、原告主張被告趁許澄清病危而於許澄清生前，自許澄清系爭帳戶盜領如附表
        編號至所示存款計一億一千七百七十五萬元之事實，則為被告所否認，
        並以前詞置辯，經查：
      1.證人即許澄清之親屬許宏隆於上開詐欺等案偵查中證稱：「（問：與乙○○
        、丁○○有親屬僱傭關係？）許澄清是我叔公，現無僱傭關係。（問：擔任
　　　　許澄清的司機多久？）二年多。（問：你有無到醫院看許澄清？）有，加護
  　　　病房大約三次。（問：許澄清有無說他的遺產如何處理？）他開刀前有說開
        刀有問題，股票要賣掉，他以前出國前也會說若出事，股票要賣掉。（問：
        為什麼要賣掉？）可能覺得賣掉就不用繳稅。」等語（見該偵查卷九十二年
        四月三日詢問筆錄）、「（問：八十七年一月二十日在臺大醫院，許澄清是
　　　　否有跟乙○○說可以快點賣股票，把0000000000帳號存款領出？
　　　　）是，八十六年十二月許澄清要在台大開刀，有跟我說，他如果有問題，由
 　　   被告打電話，或以後由我去幫他賣掉，才幾天以後他在台大住院時又有叫我
        幫忙乙○○把股票賣掉，乙○○當時有在場。（律師問：請問證人許澄清有
        無提到說賣股票以後怎樣處理？）他只是說幫他把股票賣掉，如果他有危機
        時乙○○不太懂股票，是叫乙○○交由我去賣股票。」等語明確（見同上卷
        九十二年八月十六日訊問筆錄）。
      2.被告為原告之繼母，原告未與許澄清同住，反而係被告與許澄清同居共財多
        年，並分別擔任萬熹公司之董事、董事長，且夫妻於日常家務互為代理，許
        澄清委任或概括委任被告出售股票、提領存款等，均非法所不許，參以證人
        許宏隆所述許澄清生病前即已授權被告出售股票及自系爭帳戶領取存款等情
        ，足證被告於許澄清生前經授權提領如附表編號至所示存款計一億一千
        七百七十五萬元，亦即許澄清委任被告領取上開存款，其間有委任關係存在
        ，被告領取上開存款並非無法律上之原因，尤其提領時間均在許澄清生前，
        尚無繼承之事實，惟被告對許澄清負有民法第五百四十一條所定交付處理委
        任事務所所取金錢物品及孳息之義務，許澄清對被告亦有交付請求權，此項
        債權始為許澄清之遺產，即令許澄清之財產因被告上開領款行為致減少，原
        告僅係間接受損害，要難謂上開存款即為許澄清之遺產。
　　　3.按司法院大法官會議第二二一號解釋，認稅捐機關旨在貫徹遺產及贈與稅法
  　　　第一條及第十七條第一項第八款之規定，以求認定課稅遺產之公平，為防止
    　　遺產稅之逃漏及維持課稅公平之必要，至具體案件應稅遺產之有無，仍應依
      　舉證責任分配之原則，分由稅捐稽徵機關或納稅義務人盡舉證責任。是尚難
        認以稅捐機關之核定，據為認定遺產之唯一憑據。至財政部台北市國稅局依
        遺產及贈與稅法施行細則第十三條規定：「被繼承人死亡前因重病無法處理
        事務期間舉債或出售財產，而其繼承人對該項借款或價金不能證明其用途者
        ，該項借款或價金，仍應列入遺產課稅。」，乃將系爭中小企銀存款列入許
        澄清之遺產課徵遺產稅，惟查許澄清死亡時間為八十七年一月三十日，而所
        謂遺產係指被繼承人死亡時所存在之現有財產，如附表編號至所示存款
        計一億一千七百七十五萬元，既已在許澄清死亡前被提領，故許澄清死亡當
        時已無上開存款存於遺產中甚明，原告自不得徒憑遺產稅核定通知書將早經
        提領之上開存款列為遺產即遽謂為遺產（至多僅能主張有民法第五百四十一
        條所定債權之遺產，而非將現金列入遺產，但此對於稅捐機關課徵遺產稅認
        定標準，應無影響）。
    (二)、原告主張被告於許澄清死後又陸續自許澄清系爭帳戶盜領如附表編號至
        所示存款計四百五十八萬元之事實，亦為被告所否認，經查：
      1.許澄清生前固委任被告提領存款、出售股票，其間存有委任關係，已如前述
        ，惟委任關係因當事人一方死亡而消滅，此觀民法第五百五十條規定自明，
        是以被告與許澄清間之委任關係已於八十七年一月三十日消滅，被告自無權
        自系爭帳戶提領許澄清之存款，至被告所辯系爭中小企銀存款乃許澄清贈與
        伊乙節，非惟為原告所否認，且依證人許宏隆之證詞，亦無法證明許澄清授
        權被告出售股票、提領存款係為將所得贈與被告之意思，此外，被告復未舉
        證證明許澄清贈與伊系爭中小企銀存款之事實，被告此部分之抗辯，尚難採
        信。
      2.如附表編號至所示存款計四百五十八萬元於許澄清死亡時尚存之財產，
        自屬許澄清之遺產，為兩造所公同共有，被告既否認如附表編號至所示
        存款計四百五十八萬元為許澄清之遺產，並否認原告就該存款為公同共有人
        ，對於原告之權利義務有所影響，亦即原告在私法上之地位因此有受侵害之
      　危險，原告自有必要提起確認如附表編號至所示存款計四百五十八萬元
        為兩造公同共有之訴以除去其私法上地位不安之狀態，而受確認判決之法律
        上利益。
      3.按「繼承人有數人，在分割遺產前，各繼承人對於遺產全部為公同共有，為
        民法第一千一百五十一條所明定。又公同共有物之處分及其他權利之行使，
        除公同關係所由規定之法律或契約另有規定外，應得公同共有人全體之同意
        ，同法第八百二十八條第二項亦定有明文。此項規定，依同法第八百三十一
        條規定，於公同共有債權準用之。故繼承人因繼承而取得之遺產，於受侵害
        時其所生之損害賠償債權，乃公同共有債權。如由公同共有人即繼承人中之
        一人或數人就此項債權為訴訟上之請求時，自須得其他繼承人全體之同意，
        始能謂當事人適格無欠缺，再者，上述債權既為全體繼承人公同共有，則繼
        承人即公同共有人中一人或數人，請求就自己可分得之部分為給付，仍非法
        之所許。從而上訴人請求被上訴人就上述債權按其應繼分計算可分得金額對
        伊賠償，自非合法。」、「按繼承人有數人時，在分割遺產前，各繼承人對
　　　　於遺產全部為公同共有，為民法第一千一百五十一條所明定。繼承人因繼承
        而取得之遺產，於受侵害時，其所生之損害賠償債權，乃公同共有債權。此
　　　　損害賠償債權既為全體繼承人公同共有，則繼承人即公同共有人中一人或數
  　　　人，請求就自己可分得之部分為給付，仍非法之所許。上訴人自承其請求被
　　　　上訴人分配該系爭存款遺產，為被上訴人所拒，聲請調解亦未成立；從而上
  　　　訴人請求被上訴人就上述債權按其應繼分計算可分得金額對伊賠償，於法自
    　　有未合。」、「系爭不動產非屬陳謝澄娘所有，已如前述，要不容陳榕藉
　　　　口其係受陳謝澄娘之委任處分系爭不動產而諉卸其獲得不當得利所應負之責
  　　　任。是陳梓等之繼承人因繼承取得之遺產被侵害所生上開得請求返還不當得
    　　利之債權，自屬其全體繼承人之公同共有債權，依民法第八百三十一條、第
      　一千一百六十四條規定，各繼承人得隨時請求分割並準用共有物分割之規定
        ，得按各公同共有人應繼分比例予以分割，於該公同共有之債權分割後，各
        共有人即得本於其分得之債權請求權向債務人請求為其所分得部分之給付。
        被上訴人以渠等繼承人對陳榕之公同共有不當得利債權，迄無不為分割之
        約定，亦無不能分割情事，復因陳榕自始否認其處分遺產所取得之對價係
        屬不當得利，可認兩造間顯不能以協議方法分割該公同共有債權，乃據此訴
        請為該債權之判決分割，自屬有理。」最高法院迭著有七十七年度台上字第
        六六號、八十七年度台上字第二四七三號、八十九年度台上字第一六三號判
        決可資參見。本件被繼承人許澄清所遺如附表編號至所示存款計四百五
        十八萬元為兩造所公同共有，已如前述，則被告未經全體繼承人同意，擅自
        系爭帳戶領取上開四百五十八萬元，並拒絕交還，顯係侵害其他公同共有人
        之財產權，致其他共有人受有損害，自負有侵權行為損害賠償責任，惟兩造
        因繼承而取得之上開四百五十八萬元遺產被侵害所生上開得請求損害賠償之
        債權，自屬全體繼承人即兩造公同共有債權，依上開說明，上開損害賠償債
        權在未經依民法第一千一百六十四條、第八百三十一條規定分割前，原告不
        得請求被告就上開債權按其應繼分計算可分得金額對原告賠償。
　五、關於系爭元發證券股款方面：
    (一)、原告主張系爭元發證券股款為兩造之被繼承人許澄清之遺產，被告竟於八十
        九年十月十二日向元發證券公司領取系爭元發證券股款支票後，未經原告同
        意即用以清償萬熹公司前向華南銀行淡水分行借貸之部分債務之事實，則為
        被告所自認，固堪信為真實，本件所應審究者，乃原告提起確認系爭元發證
        券股款為兩造公同共有之訴是否有確認利益，被告處分系爭元發證券股款是
        否應負侵權行為損害賠償之責任？茲分述如下：
　　(二)、按確認法律關係之訴，非原告有即受確認判決之法律上利益者，不得提起之
　　　　。前項確認法律關係基礎事實存否之訴，以原告不能提起他訴訟者為限。民
  　　　事訴訟法第二百四十七條第一項前段、第二項定有明文。所謂「即受確認判
　　　　決之法律上利益」，係指法律關係之存否不明確，原告主觀上認其在法律上
  　　　之地位有不安之狀態存在，此種不安之狀態，能以確認判決將之除去者而言
      　（最高法院八十六年度台上字第三○五○號判決要旨參照）。本件原告主張
　　　　系爭元發證券股款屬許澄清之遺產，為兩造公同共有之事實，既經被告自認
  　　　無誤，是以被告既從未否認系爭元發證券股款屬許澄清之遺產，為兩造公同
    　　共有之事實，依上開規定及說明，原告提起確認系爭元發證券股款為兩造公
　      同共有之訴，自無即受確認判決之法律上利益。
    (三)、按民法第二十四節（保證）所規定保證人之權利，除法律另有規定外，不得
        預先拋棄。民法第七百三十九條之一定有明文。次按保證人於債權人未就主
        債務人之財產強制執行而無效果前，對於債權人得拒絕清償。同法第七百四
        十五條亦定有明文。又保證人拋棄第七百四十五條之權利者，保證人不得主
        張第七百四十五條之權利。此觀同法第七百四十六條第一款規定自明。可知
        民法第七百四十六條所定保證人拋棄先訴抗辯權即為第七百三十九條之一所
        謂「法律另有規定」之情形。復按保證債務之所謂連帶，係指保證人與主債
　　　　務人負同一債務，對於債權人各負全部給付之責任者而言，此就民法第二百
  　　　七十二條第一項規定連帶債務之文義參照觀之甚明。故連帶保證與普通保證
    　　不同，縱使無民法第七百四十六條所揭之情形，亦不得主張同法第七百四十
      　五條關於檢索抗辯之權利（最高法院四十五年台上字第一四二六號判例參照
        ）。可知連帶保證人得立約拋棄先訴抗辯權，且與主債務人對於債權人各負
        全部給付之責。
      1.本件兩造被繼承人許澄清生前曾擔任萬熹公司之董事長，萬熹公司於八十五
        年十二月三十日以許澄清及被告為連帶保證人向華南銀行淡水分行貸款七千
        萬元，許澄清並簽訂連帶保證書，該筆貸款已於九十一年一月二十九日清償
        完畢，並於九十一年三月二十六日申請核發「抵押權塗銷同意書」之事實，
        有華南銀行存摺存款取款憑條、收入傳票、借據暨約定書及華南銀行淡水分
        行九十三年九月十五日(93)華淡放字第二○○號函附授信約定書、連帶保證
        書、借據、抵押權塗銷同意書等件在卷足憑，並為兩造所不爭（見九十三年
        十月五日言詞辯論筆錄），堪予採信。
      2.依許澄清簽訂之連帶保證人保證書約定「二貴行無需先儘擔保物受償，得逕
        向保證人求償。五主債務人所負之各宗債務，於清償期屆至時，保證人應即
        負連帶清償責任。」，且許澄清於八十五年十二月三十日以連帶保證人身分
        簽訂借據（正面）記載「四其他約定　借款人及保證人均願切實遵守另於本
        借據背面與貴行訂立之約定書所列各條款，並將該約定書視為本借據之一部
        」，而背面之約定書並記載「七(二)貴行無需先就擔保物受償，得逕向立約人
        求償。」，可知許澄清已立約就萬熹公司上開貸款債務負連帶保證人責任，
        且拋棄先訴抗辯權，依上開規定及說明，許澄清拋棄先訴抗辯權於法尚無不
        合，是以許澄清死亡後，兩造依民法第一千一百四十八條、第一千一百五十
        三條規定自應繼承許澄清所負上開貸款債務之連帶保證人責任，並負連帶清
        償之責，且不得主張先訴抗辯權。
      3.被告未經原告同意逕以系爭元發證券股款清償上開貸款部分債務，固有侵害
        其他公同共有人之權利，惟因被告上開清償行為不但減少貸款債務本息，有
        利於許澄清之全體繼承人，且依民法第七百四十九條規定，許澄清之繼承人
        於清償上開保證債務之限度內承受華南銀行淡水分行對於主債務人即萬熹公
        司之債權（民法第七百四十九條規定參照），顯見被告此舉對於原告並無損
        害，自無賠償可言（最高法院十九年上字第三六三號判例參照）。
  六、再按繼承人有數人時，在分割遺產前，各繼承人對於遺產全部為公同共有，民
      法第一千一百五十一條規定甚明。此項公同共有關係，無所謂應有部分，公同
      共有關係之消滅，除繼承人依法請求分割遺產外，應經繼承人全體之同意，不
      得由一人或數人向其他公同共有人以終止公同共有關係之意思表示方式為之。
      由公同共有人變更為分別共有，雖屬消滅公同共有關係原因之一，但並非分割
      共有物，自應經繼承人全體之同意，此即土地登記規則第三十一條第一項後段
      規定：合法繼承人為二人以上，就被繼承人之土地，經繼承人全體同意者，得
      申請為分別共有登記之理由所在。故繼承人中一人或數人訴請他繼承人就公同
      共有之遺產辦理分別共有登記，於法尚屬無據，兩造就關於現尚為公同共有關
      係之系爭遺產既尚未辦理繼承登記，則不因單純以意思表示終止即使公同共有
      關係消滅。最高法院著有八十七年度台上字第一七二八號判決可資參照。本件
      原告主張其依民法第一千一百六十四條規定只須向被告為分割遺產之意思表示
      ，而無庸向法院以訴方式為之，即可請求被告給付如聲明(二)、(四)所示之金額云
      云，惟查原告固得隨時請求協議分割遺產，倘被告不同意分割遺產，即屬協議
      不成之情形，自需以訴請求裁判分割（最高法院八十七年度台上字第二四七三
      號判決同此見解），且依上開說明，原告在未得被告之同意下，不得以其已為
      請求分割遺產之意思表示即生終止公同共有關係之效力，是故原告據為請求被
      告如數給付，亦屬無據。
　七、末按繼承因被繼承人死亡而開始。繼承人自繼承開始時，除民法另有規定及專
  　　屬於被繼承人本身之權利義務外，承受被繼承人財產上之一切權利義務，無待
      繼承人為繼承之意思表示。繼承權是否被侵害，應以繼承人繼承原因發生後，
      有無被他人否認其繼承資格並排除其對繼承財產之占有、管理或處分為斷。凡
      無繼承權而於繼承開始時或繼承開始後僭稱為真正繼承人或真正繼承人否認其
      他共同繼承人之繼承權，並排除其占有、管理或處分者，均屬繼承權之侵害，
      被害人或其法定代理人得依民法第一千一百四十六條規定請求回復之，初不限
      於繼承開始時自命為繼承人而行使遺產上權利者，始為繼承權之侵害。最高法
      院五十三年台上字第五九二號判例之本旨，係認自命為繼承人而行使遺產上權
      利之人，必須於被繼承人死亡時即已有侵害繼承地位事實之存在，方得謂為繼
      承權被侵害態樣之一；若於被繼承人死亡時，其繼承人間對於彼此為繼承人之
      身分並無爭議，迨事後始發生侵害遺產之事實，則其侵害者，為繼承人已取得
      之權利，而非侵害繼承權，自無民法第一千一百四十六條繼承回復請求權之適
      用。在此範圍內，該判例並未增加法律所無之限制，與憲法尚無牴觸。司法院
      大法官會議著有第四三七號解釋可參。本件被告從未否認原告為許澄清繼承人
      之資格，僅係否認系爭中小企銀存款非屬許澄清之遺產，且被告所侵害者亦非
      原告之繼承權，而係兩造於繼承後所取得之公同共有債權及如附表編號至
      所示存款計四百五十八萬元及系爭元發證券股款等財產權，已如前述，依上開
      說明，原告繼承人資格既未被否認，亦不發生繼承權被侵害之事實，自無民法
      第一千一百四十六條規定之適用。
　八、從而，原告依民事訴訟法第二百四十七條規定訴請確認如附表編號至所示
  　　存款計四百五十八萬元為兩造公同共有，為有理由，應予准許。至原告依民事
　    訴訟法第二百四十七條規定訴請確認如附表編號至所示存款計一億一千七
      百七十五萬元及系爭元發證券股款為兩造公同共有，併依民法第一百八十四條
      、第一百九十七條、第一百七十九條、第一千一百四十六條規定請求被告應給
      付原告二人各四千零七十七萬六千六百六十六元及自八十七年二月一日起至清
      償日止按年息百分之五計算之利息，並應再給付原告二人各四百四十三萬七千
      六百六十七元及自八十九年十月十二日起至清償日止按年息百分之五計算之利
      息，均為無理由，應予駁回。因本案事證已臻明確，兩造其餘主張陳述及所提
      之證據，均毋庸再予審酌，附此敘明。
丙、結論：本件原告之訴為一部有理由，一部無理由，並依民事訴訟法第七十九條、
    第八十五條第一項前段，判決如主文。
中　　　華　　　民　　　國　　九十三　　年　　　十　　　月　　十九  　　日
                                          家事庭法  官  張競文
   ┌──────────────────┐
   │附  表　                            │
   ├──┬────┬──────────┤
   │編號│提領日期│金額（新台幣：元）  │
   ├──┼────┼──────────┤
   │  │87.01.19│一百四十萬          │
   ├──┼────┼──────────┤
   │  │87.01.20│一百萬　　          │
   ├──┼────┼──────────┤
   │　  │　　　　│三十五萬　          │
   ├──┼────┼──────────┤
   │  │87.01.21│三千萬　　          │
   ├──┼────┼──────────┤
   │  │87.01.22│一千七百二十萬　　　│
   ├──┼────┼──────────┤
   │　  │　　　　│一千九百六十萬      │
   ├──┼────┼──────────┤
   │　  │　　　　│一千八百二十萬      │
   ├──┼────┼──────────┤
   │　  │　　　　│一千五百萬          │
   ├──┼────┼──────────┤
   │  │87.01.23│一千五百萬          │
   ├──┼────┼──────────┤
   │  │87.02.02│三十五萬            │
   ├──┼────┼──────────┤
   │  │87.02.24│一百四十五萬        │
   ├──┼────┼──────────┤
   │  │87.02.25│一百四十萬          │
   ├──┼────┼──────────┤
   │  │87.02.27│一百三十八萬        │
   ├──┴────┼──────────┤
   │合          計│一億二千二百三十三萬│
   └───────┴──────────┘
右正本係照原本作成。
如對本判決上訴，須於判決送達後二十日之不變期間內，向本院提出上訴狀。
中　　　華　　　民　　　國　　九十三　　年　　　十　　　月　　十九  　　日
                                                書記官  巫玉媛
